臺灣桃園地方法院民事判決　八十八年訴字第一三五一號
　　原　　　告　台灣省私立八德殘障教養院
　　法定代理人　乙○○
　　被　　　告　丁○○
　　訴訟代理人　丙○○
右當事人間租佃爭議事件，本院判決如左：
    主      文
確認原告與被告間就坐落桃園縣八德市○○段七一一地號、廣隆段五○五、五一六、
五一八、五一九地號土地及廣隆段五○六地號如附圖所示Ｅ部分土地（面積貳仟零捌
拾貳點陸柒平方公尺）之耕地租賃關係不存在。
被告應將坐落桃園縣八德市○○段七一一地號、廣隆段五○五、五一六、五一八、五
一九地號土地及廣隆段五○六地號如附圖所示Ｅ部分土地返還原告。
原告其餘之訴駁回。
訴訟費用由被告負擔十分之八，餘由原告負擔。
本判決第二項於原告以新台幣壹仟佰玖拾萬零柒仟元供擔保後，得假執行；但被告
如於假執行程序實施前，以新台幣肆仟壹佰柒拾貳萬零佰拾捌元為原告供擔保後
，得免為假執行。
原告其餘假執行之聲請駁回。
    事      實
甲、原告方面：
一、聲明：
  (一)確認原告與被告間就坐落桃園縣八德市○○段七一一、七九○地號、廣隆段五○
    五、五○六、五一六、五一八、五一九地號土地之耕地租賃關係不存在。
  (二)被告應將將坐落桃園縣八德市○○段七一一、七九○地號、廣隆段五○五、五○
    六、五一六、五一八、五一九地號土地返還原告。
  (三)原告願供擔保，請准宣告假執行。
二、陳述：
  (一)兩造原就桃園縣八德市○○○段五一八、五一八之一、五一八之五、五一八之六
    、五一八之七、五二二、五二二之一等七筆地號土地（下稱系爭七筆土地）訂有
    耕地三七五租約，嗣前揭土地進行重測，地號分別變更為八德市○○段五○五、
    五○六、五一六、五一八、五一九地號及白鷺段七一一、七九○地號土地，先予
    敘明。
  (二)被告向原告承租之系爭七筆土地，經鈞院囑託桃園縣八德地政事務所至現場履勘
    ，其中廣隆段五○六地號內有面積四一六．八八平方公尺為他人占用建築房屋居
    住，而廣隆段五○六地號其餘土地與同段五○五、五一六地號土地則用以種植樟
    樹，另廣隆段五一八、五一九地號土地則用以種植楓香樹及為堤防及堤防外水溝
    使用，又白鷺段七九○地號土地內建有房屋五一．三九平方公尺，鋼架造房屋一
    五八．八二平方公尺，另有六八．六五平方公尺闢為停車場，白鷺段七一一地號
    土地內則建有停車場、康樂台及涼亭，顯見被告並未自任耕作，且有一年以上未
    繼續耕作之情。
  (三)被告承租耕地中縱有一部分仍有耕作，而僅放任其中一部分未自任耕作或交由他
    人作非耕作使用，揆諸最高法院四十六年台上字第五七號判例，原告仍得主張三
    七五租約全部無效或終止全部租約，原告前已向被告為終止租約之意思表示，為
    此訴請確認兩造間就系爭七筆土地之耕地租賃關係不存在，並訴請被告返還系爭
    七筆土地。
三、對被告抗辯所為之陳述：
  (一)被告雖抗辯其種植樟木是鄉公所核准獎勵造林的結果，惟是否「繼續耕作」為事
    實行為，鄉公所造林政策固為政府政策所推行，惟此並不影響被告「未繼續耕作
    」之事實。再者，依據鈞院向行政院農委會函查樟樹用途、砍伐經濟價植、採收
    期等，行政院農委會林務局以九一林造字第０九一一六０七二二六號函答覆鈞院
    ，亦稱：「1.本局訂定樟樹之輪伐期為三十年，始能有較佳經濟價值」、「3.樟
    樹之出產物所指為樟腦、樟油、樟葉為森林副產物並非農作物」，而被告所種植
    之樟木又非作為景觀或園藝，故依據上述函文所示「造林」實非「按季」、「按
    年」，根本不符合耕地三七五減租條例之「耕作」定義，原告當然得依法予以終
    止。
  (二)有關廣隆段五０六地號土地，被告亦自承已由原告出租予他人建屋使用；有關白
    鷺段七九０及七一一地號土地，被告亦自承停車場是原告同意讓「廟」在使用，
    有關康樂台、公園及涼亭亦非其建築使用。苟如被告所言，其對於承租之耕地卻
    交予他人使用，縱經原告所承諾，亦已符合耕地三七五租約條例第十六條之「不
    自任耕作」，應為無效，退萬步言之，其既將承租地交付予他人使用，顯已無法
    繼續耕作，原告亦得終止租約，收回系爭土地。
  (三)另被告主張兩造於民國（下同）三十八年所訂之租約上記載茄苳溪段五二二地號
    土地（重測後為白鷺段七一一地號），地目旱為「免租」，惟其所提出者僅為「
    私有耕地租約登記申請書」，並非真正「三七五租約」，依三七五租約之記載，
    五二二地號土地並無「免租」之約定，被告抗辯該五二二地號為免租，顯與事實
    有違。
三、證據：提出台灣省新竹縣私有耕地租約、租賃契約書各一件及土地登記謄本七件
    ，並聲請訊問證人李茂德。
乙、被告方面：
一、聲明：
  (一)原告之訴駁回
  (二)如受不利之判決時，願供擔保請准宣告免為假執行。
二、陳述：
  (一)依三十八年六月間兩造所訂立之租約上記載八德市○○○段五二二地號（八十八
    年重測後為八德市○○段七一一地號）旱地為「免租」，而依複丈成果圖上所示
    該筆土地除大部分面積闢為水泥空地（停車場）外，其餘部分則為竹林、房屋、
    菜園、康樂台、公園、涼亭使用，故所謂「免租」應係附帶使用之意，此徵諸本
    筆土地向來鋪設水泥做為晒穀場之用，目前偶供茄苳國小教職員於上班期間停車
    其上自明。原告雖否認有免租之約定，然經被告查閱「臺灣省各縣市私有耕地正
    產物收獲總量標準表」計算租金予以核對，相對人所提出之租約並未將系爭五二
    二地號土地列入租金計算，亦即，系爭租約上雖未載明五二二地號土地為免租，
    惟實際上系爭五二二地號土地並未收取租金，與被告所提「租約私有耕地租約登
    記申請書」之記載相符，足認系爭五二二地號土地實為免租，又原告於七十六年
    四月七日因開闢道路遷移金亭之故，同意將該筆土地內○點○七八八公頃贈與八
    德鄉甲○○使用，是八德鄉甲○○固在該筆土地上設置康樂台、涼亭、公園等，
    然此皆非被告因可歸責於己之事由不自任工作，不符合耕地三七五減租條例第十
    六條、第十七條收回自耕或終止租約之規定。
  (二)又八德市○○○段五二二之一地號（重測後為八德市○○段七九○地號）土地為
    建地，查耕地三七五租約祇就田、旱之「耕地」存在，建地當然不在耕地租賃之
    範圍內，租約上雖記載本筆土地，惟係供作農舍附帶使用，故無不自任耕作之問
    題。
  (三)再八德市○○○段第五一八地號（重測後為八德市○○段五○五地號）土地，其
    上雖種植樟樹，然此為八十一年間政府獎勵農地造林時所種植，當無不自任耕作
    之問題；另茄苳溪段第五一八之一地號（重測後為廣隆段五○六地號）土地，大
    部分面積為政府獎勵農地造林時所植樟樹，其餘小部分為原告於六十九年間出租
    與訴外人黃明聰建築房屋使用；此外，八德市○○○段第五一八地號（重測後為
    廣隆段五一八地號）、同段五一八之五地號（重測後為廣隆段五一六地號）、同
    段五一八之七地號（重測後為五一九地號）土地，其上所種植之楓香樹、樟腦樹
    等，皆為八十年及八十一年間響應政府獎勵全民農地造林時所種植，自非被告不
    自任耕作或放棄耕作，原告無由收回自耕或終止租約。
  (四)末系爭廣隆段五一八、五一九地號內部分土地做為提防及堤防外水溝乃係原告同
    意鄉公所興築作為公共設施，以維安全，應屬不可抗力而非被告不自任耕作。
三、證據：提出年度獎勵農地造林申請書、桃園縣八德市函、私有耕地租約申請書、
    同意書、會議記錄、切結書、台灣省各縣市私有耕地（田）正產物收穫總量標準
    表各一件及證明書三件為證。
丙、本院依職權履勘現場，並囑託桃園縣八德地政事務所測量系爭土地之使用情形，
    另向行政院農業委員會林務局函查栽植樟樹需費時多久始有砍伐出售之經濟價值
    、得否按期採收、出產物為何等情。
    理　　由
一、按租佃爭議事件非經調解、調處，不得起訴，耕地三七五減租條例第二十六條第
    二項前段固定有明文；惟按耕地三七五減租條例二十六條第一項所以規定租佃爭
    議須經調解、調處，始得起訴，無非係在保持情感，減少訟累，兩造既已因清償
    積欠地租及終止租約等事由，經調解、調處不成立，由宜蘭縣政府移送法院審理
    ，則被上訴人另以上訴人不自任耕作，原訂租約無效為由，請求收回系爭耕地，
    為訴訟便宜起見，應認已踐行該條所定之調解、調處程序，否則未免勞民費事，
    有違立法真意，最高法院八十八年度台上字第四○三號判決意旨可資參照。本件
    租佃爭議事件，前經桃園縣八德市公所耕地租佃委員會於八十八年四月十二日、
    同年五月二十四日進行調解，嗣經桃園縣政府耕地租佃委員會於八十八年六月二
    十二日、同年八月十二日召開調處會議，均無法成立調解、調處，雖桃園縣政府
    耕地租佃委員會於進行前開調處程序時，並未提出調處方案供兩造表示意見，惟
    此僅係建議性質之方案而已，並非強行規定，是桃園縣政府耕地租佃委員會將本
    件移由法院審理，揆諸前開說明，為訴訟便宜起見，應認已踐行該條所定之調解
    、調處程序，法院即應予以受理，合先敘明。
二、原告起訴伊所有坐落桃園縣八德市○○段七一一地號（即重測前茄苳溪段五二二
    地號）、七九○地號（即重測前茄苳溪段五二二之一地號）、廣隆段五○五地號
    （即重測前茄苳溪段五一八地號）、五○六地號（即重測前茄苳溪段五一八之一
    地號）、五一六地號（即重測前茄苳溪段五一八之五地號）、五一八地號（即重
    測前茄苳溪段五一八之六地號）、五一九地號（即重測前茄苳溪段五一八之七地
    號）等七筆土地，於三十八年六月十五日出租與被告耕作，並訂有三七五耕地租
    約，詎被告未依約耕作，將白鷺段七一一、七九○地號土地提供與訴外人甲○○
    搭蓋康樂台、停車場、公園使用，另將廣隆段第五○六地號內部分土地提供與訴
    外人黃明聰建屋居住，此外，於廣隆段七九○地號搭蓋鋼架造房屋（非農舍）一
    間，於廣隆段五○六地號其餘土地及同段五○五地號、五一六地號種植樟腦樹，
    於同段五一八、五一九地號土地種植楓香樹及為堤防及堤防外水溝使用，變更耕
    作使用目的，屬不自任耕作，原訂租約無效，另被告亦有繼續一年以上不為耕作
    之情，原告已於八十八年四月十二日調解程序中向被告為終止租約之意思表示，
    為此訴請確認兩造間就系爭七筆土地之耕地租賃關不存在，並請求被告返還系爭
    七筆土地。被告則以系爭白鷺段七一一地號業經兩造約定為「免租」，自屬附帶
    作為晒穀場使用（非耕作之用），且八德鄉甲○○在該筆土地上設置康樂台、涼
    亭、公園等，係經原告所同意，是被告係不能耕作，而非因可歸責於己之事由而
    不自任耕作；又白鷺段七九○地號土地為建地，不在耕地租賃之範圍內，租約上
    雖記載本筆土地，惟係供作農舍附帶使用，並無不自任耕作之問題；再廣隆段五
    ○五地號土地，其上雖種植樟樹，然此係八十一年間政府獎勵農地造林時所種植
    ；另廣隆段五○六地號土地，大部分面積為政府獎勵農地造林時所植樟樹，其餘
    小部分為原告於六十九年間出租與訴外人黃明聰建築房屋使用；此外，廣隆段五
    一六、五一八、五一九一地號土地，其上所種植之樟樹及楓香樹，皆為八十年及
    八十一年間響應政府獎勵全民農地造林時所種植，自非被告不自任耕作或放棄耕
    作；末系爭廣隆段五一八、五一九地號內部分土地做為提防及堤防外水溝乃係原
    告同意鄉公所興築作為公共設施，以維安全，而非被告不自任耕作或非因不可抗
    力繼續一年不為耕作，原告自無由收回自耕或終止租約等語置辯。
三、原告主張坐落桃園縣八德市○○段七一一、七九○地號、廣隆段五○五、五○六
    、五一六、五一八、五一九地號等七筆土地為其所有，於三十八年六月十五日出
    租與被告耕作，並訂有三七五耕地租約，業據原告提出台灣省新竹縣私有耕地租
    約一件為證，並為被告所不爭，此部分原告主張之事實，自堪信為真實。
四、惟按耕地租用係指以自任耕作為目的，約定支付地租使用他人之農地而言，土地
    法第一百零六條定有明文，所謂農地參照同條第二項之立法精神應包括漁地及牧
    地在內，承租他人之非農、漁、牧地供耕作之用者，既非耕地租用，自無耕地三
    七五減租條例規定之適用，最高法院八十八年度台上字第一號判例可資參照。經
    查，原告所有之白鷺段七九○地號土地於三十八年六月十五日訂立三七五租約時
    地目即為「建」，有台灣省新竹縣私有耕地租約及土地登記謄本各一件在卷足憑
    ，則兩造就上開非農地之建地訂立耕地三七五租約，依上開說明，自非耕地租用
    而無耕地三七五減租條例規定之適用，又經本院闡明兩造間就系爭七九○地號土
    地所成立之使用契約，不論係有償或無償，均非屬耕地租賃，然原告仍主張依三
    七五減租條例第十六條、第十七條之規定，訴請確認兩造間就系爭七九○地號土
    地租賃關係不存在，並請求被告返還該土地，即有未合，應予駁回。
五、再查，本件被告承租之系爭土地，目前白鷺段七一一地號土地上有停車場（面積
    五○○點一八平方公尺）、竹子（面積三六點五五平方公尺）、房屋（面積八四
    點七○平方公尺）、菜園（面積五三七點一九平方公尺）、康樂台（面積四八點
    九六平方公尺）、公園（面積二八五點九一平方公尺）、涼亭（面積八點七一平
    方公尺），而廣隆段五○六地號北端未種樹部分現有鋼架造建物（面積一一六點
    五五平方公尺）、門牌號碼為桃園縣八德市○○路一二八號（面積八五點八五平
    方公尺）、一三○號（面積八七點八五平方公尺）房屋三間，其餘土地（面積二
    ○○五點九三平方公尺）及同段五○五地號（面積一○八○點四三平方公尺）、
    五一六地號（面積二三○點一四平方公尺）均種植樟樹，另廣隆段五一八地號及
    五一九地號內部分土地種植楓香樹（面積各為一六四點一二平方公尺、二一七點
    九六平方公尺），其餘部分土地則為堤防及堤防外水溝之用等情，業經本院至現
    場勘驗屬實，並囑託桃園縣八德地政事務所就系爭土地之使用情形進行測量，製
    有複丈成果圖在卷足憑。
六、按承租人應自任耕作，不得將耕地全部或一部轉租於他人，倘承租人將耕地全部
    或一部轉租於他人，其原訂租約無效，得由出租人收回自行耕作或另行出租，耕
    地三七五減租條例第十六條第一項、第二項定有明文。又按耕地三七五減租條例
    地十六條第一項所謂承租人應自任耕作，係指承租人應以承租之土地供自己從事
    耕作之用而言，如承租人以承租之土地建築房屋居住或供其他非耕作之用，均不
    在自任耕作之列，應構成同條第二項所定原訂租約無效之原因，最高法院七十年
    台上字第四六三七號判例可資參照。原告主張被告將廣隆段五○六地號如附圖所
    示Ａ、Ｂ、Ｃ、Ｄ部分土地提供與訴外人黃明聰搭建房屋居住，並於該地號其餘
    部分土地及廣隆段五○五地號、五一六地號栽植樟樹，均未自任耕作等語，被告
    則以廣隆段五○六地號如附圖所示Ａ、Ｂ、Ｃ、Ｄ部分土地係原告經被告同意後
    ，出租與訴外人黃明德建屋，又種植樟樹仍屬耕作，況被告栽植樟樹係配合政府
    獎勵農地造林之政策等語置辯。經查：
  (一)廣隆段五○六地號如附圖所示Ａ、Ｂ、Ｃ、Ｄ部分土地：
    查廣隆段五○六地號如附圖所示Ａ、Ｂ、Ｃ、Ｄ部分土地係原告經徵得被告同意
    ，於六十九年一月一日將該部分土地出租與訴外人黃明聰建屋，租期自六十九年
    一月一日起至七十四年十二月三十一日止，並於六十九年十一月十三日簽訂租賃
    契約一份，嗣黃明聰死亡後，該地即由其子女按期繳納租金，繼續承租迄今等情
    ，業經原告自承在卷，且為被告所不爭，應認兩造合意自六十九年一月一日起終
    止前揭Ａ、Ｂ、Ｃ、Ｄ部分土地之耕地三七五租約，由原告收回，轉租與訴外人
    黃明聰，則兩造間就廣隆段五○六地號如附圖所示Ａ、Ｂ、Ｃ、Ｄ部分土地之耕
    地租賃關係自六十九年一月一日起因兩造合意終止而不存在，則原告主張依三七
    五減租條例第十六條、第十七條之規定，認被告未自任耕作或非因不可抗力繼續
    一年以上未耕作，而主張租約無效及終止租約，訴請確認兩造間就廣隆段五○六
    地號如附圖所示Ａ、Ｂ、Ｃ、Ｄ部分土地之租賃關係不存在，並請求被告返還該
    土地，即有未合。
  (二)廣隆段五○五地號、五○六地號、五一六地號土地種植樟樹部分：
    按所謂耕作，係指定期（按季、按年）收穫，而施人工於土地以栽培農作物而言
    ，承租人以改善居住、育樂環境所種植之樹種、花卉等園藝作物，仍應定期收穫
    ，始屬租地耕作農作物之範疇。否則，倘承租人施人工於出租人之土地上種植樹
    種，帶樹種成樹後，才採伐收或者，即屬經營造林，顯非自任耕作。查被告於八
    十一年因政府實施獎勵農地造林政策，而申請農地造林，於廣隆段五○五、五一
    六地號土地及同段五○六地號如附圖所示Ｅ部分土地種植樟樹等情，業據被告自
    認在卷。而獎勵農地造林實施要點第三點規定：「農地造林應以集團造林為原則
    。」第七點第一項、第二項規定：「依本要點獎勵造林者，應接受林業主管機關
    之指導。除速生樹種外，在造林後六年內不得砍伐，砍伐時應依林產物伐採查驗
    規則有關規定辦理；造林後如林木生長過密時，得出售部分苗木供綠化美化環境
    之需，並得補植育成複層林，以利逐年擇伐。」又行政院農業委員會林務局訂定
    樟樹之輪伐期為三十年，始能有較佳之經濟價值，而樟樹之出產物所指為樟腦、
    樟油、樟葉，為森林副產物，並非農作物，亦無特定採收期等情，有行政院農業
    委員會林務局九十一年五月十五日九一林造字第九一一六○七二二六號函一件在
    卷足稽，則被告於廣隆段五○五地號、五一六地號土地及同段五○六地號如附圖
    所示Ｅ部分土地栽種樟樹，依前揭要點，於六年不得砍伐，且除非林木生長過密
    ，否則不得出售苗木供園藝使用，須待樹種成樹，且經林產物主管機關許可後（
    林產物伐採查驗規則第八條參照），始得採伐收穫，而樟樹亦未能定期出產農作
    物，則樟樹自非屬一般農作物，而屬造林，故原告主張被告於前揭土地種植樟樹
    ，有未自任耕作之事實，應堪採信。至被告固辯稱獎勵造林為國家之政策，並提
    出年度獎勵農地造林申請書一件為證。然查，被告既向原告承租系爭耕地，即應
    自任耕作，栽培農作物，縱行政院農業委員會有獎勵農地造林之措施，然於承租
    耕地內造林既非耕地三七五減租條例所准，且被告就是否於承租耕地造林乙節亦
    有自主決定之權，自不得以獎勵造林為政府政策而免除其於農地內自任耕作之責
    。
七、又按耕地三七五減租條例第十六條第一、二項規定，承租人應自任耕作，並不得
    將耕地全部或一部轉租於他人，如有違反，原訂租約無效，得由出租人收回，係
    以租約所定之土地全部為準，如同一租約內有多筆土地，承租人將其中一筆或數
    筆轉租他人或不自任耕作，原訂租約全部為無效，其未轉租他人或尚自任耕作部
    分之土地，亦失其租賃依據，出租人得就該為轉租或自任耕作部分之土地並請求
    收回，最高法院七十三年度台上字第三四八二號判決意旨可資參照。被告於承租
    之廣隆段五○五地號、五一六地號土地及同段五○六地號如附圖所示Ｅ部分土地
    上既有不自任耕作情形，已如前述，則兩造間原訂三七五租約（不含白鷺段七九
    ○地號土地及廣隆段五○六地號如附圖所示Ａ、Ｂ、Ｃ、Ｄ部分土地）即全部無
    效。從而，原告請求確認兩造間就白鷺段七一一地號、廣隆段五○五、五一六、
    五一八、五一九地號土地及廣隆段五○六地號如附圖所示Ｅ部分土地之耕地租賃
    關係不存在，為有理由，應予准許。至白鷺段七九○地號土地於訂定三七五租約
    時非屬耕地，而無耕地三七五減租條例之適用，另廣隆段五○六地號如附圖所示
    Ａ、Ｂ、Ｃ、Ｄ部分土地之租賃關係前經兩造於六十九年一月一日合意終止，則
    原告逕依耕地三七五減租條例第十六條及第十七條之規定，訴請確認兩造間就白
    鷺段七九○地號土地及廣隆段五○六地號如附圖所示Ａ、Ｂ、Ｃ、Ｄ部分部分土
    地之租賃關係不存在，即有未合，應予駁回。
八、按耕地三七五減租條例第十六條第二項所謂原訂租約無效，係指承租人違反前項
    所定不自任耕作或轉租之限制時，原訂租約無待於終止，當然向後失其效力，租
    賃關係因而歸於消滅而言。非謂租賃關係自始不存在，故出租人應有租賃物返還
    請求權，此觀諸同條項後段：『得由出租人收回自行耕種或另行出租』之規定自
    明，最高法院八十年度台再第十五號判例意旨可資參照。本件三七五租約既因被
    告未自任耕作而無效，則原告依租賃物返還請求權訴請被告返還白鷺段七一一地
    號、廣隆段五○六地號如附圖所示Ｅ部分土地及廣隆段五○五地號、五一六地號
    、五一八地號、五一九地號土地，於法有據，應予准許。另兩造就白鷺段七九○
    地號土地所成立之使用契約，尚未經原告依法終止，而廣隆段五○六地號如附圖
    所示Ａ、Ｂ、Ｃ、Ｄ部分土地之三七五租約業經兩造合意於四十九年一月一日終
    止，並經原告取回出租與訴外人黃明德，則原告訴請被告返還此部分土地，均屬
    無據，應予駁回。
九、兩造均陳明願供擔保，請准宣告假執行或免為假執行，關於原告勝訴部分，經核
    均無不合，爰各酌定相當之擔保金額併准許之。至原告敗訴部分，其假執行之聲
    請，已失所附麗，應予駁回。
十、本件事證已臻明確，兩造其餘攻擊防禦方法及舉證，核與判決結果不生影響，爰
    不一一論述，附此敘明。
十一、據上論結，本件原告之訴為一部有理由、一部無理由，依民事訴訟法第七十九條
    但書、第三百九十條第二項、第三百九十二條判決如主文。
中　　　華　　　民　　　國　　九十一　　年　　　十　　　月　　二十五　　日
                                    臺灣桃園地方法院民事第二庭
~B法　　　官　劉佩宜
右為正本係照原本作成
如對本判決上訴應於判決送達後廿日內向本院提出上訴狀
中　　　華　　　民　　　國　　九十一　　年　　　十　　　月　　二十九　　日
~B法院書記官　徐永本
